臺灣屏東地方法院民事判決　　　　　　　100年度訴字第291號
原　　　告　黃秋德
訴訟代理人　孔福平律師
被　　　告　黃華香
　　　　　　黃正中
上　一　人
訴訟代理人　黃寶誼
上列當事人間請求分割共有物事件，本院於民國100 年12月5 日
言詞辯論終結，判決如下：
    主  文
兩造共有屏東縣長治鄉○○段二四五地號土地，依附圖一所示方
案分割：(一)如附圖一所示編號A 部分面積二六二八平方公尺土地
，分歸原告所有；(二)如附圖一所示編號B 部分面積二三七○平方
公尺土地，分歸被告黃華香、黃正中按應有部分各六分之一、六
分之五之比例保持共有。
訴訟費用由兩造依附表所示比例負擔。
    事實及理由
壹、程序事項
一、按訴狀送達後，原告不得將原訴變更或追加他訴。但該訴訟
    標的對於數人必須合一確定時，追加其原非當事人之人為當
    事人者或不甚礙被告之防禦及訴訟之終結者，不在此限，民
    事訴訟法第255 條第1 項第5 款、第7 款分別定有明文。次
    按分割共有物之訴，為固有之必要共同訴訟，其訴訟標的對
    於全體共有人必須合一確定。末按原告於判決確定前，得撤
    回訴之全部或一部。但被告已為本案之言詞辯論者，應得其
    同意；訴之撤回，被告於期日到場，未為同意與否之表示者
    ，自該期日起；其未於期日到場或係以書狀撤回者，自前項
    筆錄或撤回書狀送達之日起，十日內未提出異議者，視為同
    意撤回，民事訴訟法第262 條第1 項、第4 項亦有明文，查
    原告起訴時原係以黃貴祥為被告並聲明：「坐落屏東縣長治
    鄉○○段245 地號土地（下稱系爭土地），面積4,998 平方
    公尺，准予分割。分割方法如附圖一所示編號Ａ部分，分歸
    原告取得。編號Ｂ部分，分歸被告取得。」（見本院卷第1
    頁），然黃貴祥業早於民國93年12月26日死亡，則其所遺系
    爭土地所有權應有部分，即應由其全體繼承人繼承，故本院
    於100 年4 月13日發函命原告查報黃貴祥之繼承人（見本院
    卷第9 頁），原告則於100 年4 月15日具狀追加黃貴祥之繼
    承人黃和雄、黃華香、黃正中、黃美珍、黃美庭、黃忠義、
    戴黃鈴妹、黃菊枝、黃嘉玲、黃發金、黃寶誼等人為被告，
    並追加聲明：「被告應就其共同被繼承人黃貴祥所遺系爭土
    地，面積4,998 平方公尺，應有部分2443/5153 ，辦理公同
    共有繼承登記。」（見本院卷第11頁至13頁）；惟上揭被告
    於100 年10月14日就系爭土地辦理繼承登記完竣，並將黃貴
    祥所遺之應有部分登記由被告黃華香、黃正中共有（見本院
    卷第154 頁）。嗣原告本於100 年10月21日向本院具狀表示
    撤回本件訴訟（見本院卷第156 頁至157 頁），惟被告黃正
    中於100 年10月31日向本院具狀表示不為同意（見本院卷第
    17 2頁至173 頁）；故原告於100 年11月3 日本院言詞辯論
    程序中，具狀表示撤回被告黃和雄、黃美珍、黃美庭、黃忠
    義、戴黃鈴妹、黃菊枝、黃嘉玲、黃發金、黃寶誼，並撤回
    上開關於辦理公同共有繼承登記之聲明，經被告黃正中當庭
    表示同意（見本院卷第177 頁），被告黃華香則於收受原告
    前揭100 年10月21日撤回訴訟狀後，逾10日並無表示異議（
    見本院卷第158 、165 頁），依上開規定，視為同意撤回。
    則原告撤回對上揭被告之起訴及辦理繼承登記之請求，核無
    不合，合先敘明。
二、本件被告黃華香未於言詞辯論期日到場，核無民事訴訟法第
    386 條各款所列情形，爰依原告聲請，由其一造辯論而為判
    決。
貳、實體事項
一、原告起訴主張：
    系爭土地，地目田，使用分區為一般農業區，使用地類別為
    農牧用地，面積：4998平方公尺，屬兩造共有，且系爭土地
    並無因使用目的不能分割之情形，兩造共有人或相關前手間
    復就系爭土地亦從無不得分割之約定，則上開土地依法亦無
    限制或不得分割之情形。茲原告向主管機關申請造林，系爭
    土地必須分割始得申請，爰依法提起本件分割訴訟，並聲明
    ：如主文第1 項所示。
二、被告黃正中則以：原則同意如附圖一編號B 部分歸被告等人
    所共有，惟希望可以在系爭土地臨東側經界線部分開闢一條
    往北的寬3 公尺的道路，而得以從北邊的鐵網門對外出入，
    故希望能以附圖二所示方案分割，並聲明同意分割。被告黃
    華香則經合法通知，均未於言詞辯論期日到場，亦未提出書
    狀作任何聲明或陳述。
三、本院之判斷：
(一)、原告主張系爭土地為兩造所共有，兩造就系爭土地未訂立不
    分割之特約，且依其使用目的亦無不能分割之情形，但未能
    達成分割之協議之事實，業據提出土地登記第二類謄本、地
    籍圖謄本各一份為證（見本院卷第154 頁、第6 頁），且為
    被告所不爭執，自堪信為真正。
(二)、按共有物除因物之使用目的不能分割或共有人間契約訂有不
    分割之期限者外，各共有人，得隨時請求分割共有物，再共
    有物分割之方法，共有人不能協議決定者，法院得因任何共
    有人之聲請，以原物分配或變價分配之，民法第823 條第1
    項及第824 條第2 項規定甚明。查系爭土地地目為田，使用
    分區為一般農業區，使用地類別為農牧用地，屬農業發展條
    例第3 條第11款規定之「耕地」，應無疑義。按「每宗耕地
    分割後每人所有面積未達0.25公頃者，不得分割。但有下列
    情形之一者，不在此限：…四、本條例中華民國89年1 月4
    日修正施行前之共有耕地，得分割為單獨所有。…」農業發
    展條例第16條第1 項第4 款已有明定。又關於同條例修正前
    已共有之耕地，於同條例修正後，共有人分別移轉其持分土
    地予新共有人，並經多次移轉，其共有人數仍維持或少於同
    條例修正前之共有人數，雖其共有人間持分已有變動，惟基
    於農地產權單純化之立法意旨，且土地原屬農業發展條例修
    正施行前之共有耕地，合於上開農業發展條例第16條第1 項
    第4 款之情形，自得依前開規定辦理分割（同此適用法律見
    解，參見內政部台內地字第8909175 號、台內地字第89
    13114 號行政解釋及「耕地分割執行要點」第12點）。
(三)、查訴外人黃貴祥、黃春郎分別於43年9 月23日、48年7 月2
    日以「買賣」為原因取得系爭土地所有權，其中黃貴祥應有
    部分為5153分之2443，黃春郎應有部分為5153分之2710，黃
    春郎於73年6 月28日將渠應有部分以「買賣」為原因移轉予
    原告。原告則分別於96年12月28日、97年3 月6 日將渠應有
    部分以「贈與」為原因而分次移轉予訴外人黃清妙，然黃清
    妙又於98年6 月22日以「贈與」為原因而移轉予原告。另原
    共有人黃貴祥死亡後由被告黃華香、黃正中於100 年10月14
    日以「繼承」登記而取得黃貴祥所遺之應有部分，此有人工
    手寫台灣省屏東縣土地登記簿、異動索引、土地登記第二類
    謄本各一份附卷可證（見本院卷第108 頁至112 頁、第181
    頁至182 頁），且為被告所不爭執，自堪信為真正。
(四)、故顯見系爭土地於89年1 月4 日農業發展條例修正實施前，
    為訴外人黃貴祥及原告所分別共有，嗣同條例修正實施後，
    雖原告分別於96年12月28日、97年3 月6 日將渠應有部分分
    次以「贈與」為原因而移轉予黃清妙，黃清妙又於98年6 月
    22日以「贈與」為原因而移轉予原告。而共有人黃貴祥死亡
    後由被告黃華香、黃正中於100 年10月14日以「繼承」登記
    而取得黃貴祥所遺之應有部分，然89年1 月4 日農業發展條
    例修正實施前即為共有耕地者，既移轉後仍得分割，已如前
    行政解釋及93年3 月30日修正發布「耕地分割執行要點」第
    12點所述。又依上開說明及93年3 月30日修正發布「耕地分
    割執行要點」第12點之規定，系爭土地於農業發展條例修正
    施行前共有人人數為二人，則援引該條例第16條第1 項第4
    款規定申辦分割之共有耕地，最多應僅能分割為2 筆（臺中
    高等行政法院96年度訴字第582 號判決參照）。是以，原告
    主張如附圖所示之分割方法，分割後土地宗數並未超過修正
    前共有人數，未使分割後土地筆數增加，則揆之上開說明，
    為使土地產權單純化，本件原告請求將系爭土地為原物分割
    ，核與上開農業發展條例第16條防止耕地細分之精神無違，
    且符同條例第1 項第4 款規定，故其分割不受農業發展條例
    第16條第1 項本文規定最低分得面積之限制。又本件兩造間
    未訂有不分割之特約，核與民法第823 條第1 項規定相符，
    準此，則原告請求被告應就系爭土地為裁判分割，自應准許
    。
(五)、就系爭土地分割方法：
  1.查系爭土地係一般農業區農牧用地，南側可藉由同段250-4
    地號土地連接寬約8 公尺之柏油道路（屏東縣長治鄉○○街
    ）而對外雙向通行，最北側往東北貫穿同段244-1 地號可連
    接3 公尺寬之柏油道路南北向對外聯絡。系爭土地上如附圖
    一所示編號A 部分上有原告所興建磚造鐵皮建物；附圖一編
    號B 部分現為訴外人黃和雄許種植竹林，此外均無兩造所有
    之地上物或使用之事實，業經本院至現場勘驗明確並囑託屏
    東縣屏東地政事務所派員實施測量，有勘驗筆錄、屏東地政
    事務所100 年9 月19日屏所地二字第1000010659號函所附複
    丈成果圖與現場照片附卷可稽（見本院卷第84頁至91頁、第
    139 頁至140 頁、第123 頁至第124 頁）。是故，本院審酌
    如依原告所主張如附圖一所示方案分割，則使兩造分得土地
    方正，有利土地使用，並均得藉由臨接土地對外聯絡，且不
    致拆除地上物，是本院認如主文第1 項所示即附圖一方案為
    分割，確能符合全體共有人之最佳利益及意願。
  2.另被告黃正中之雖以：擔心照原告所提如附圖一所示分割方
    案，將因無法進出等語表示意見，然查，系爭土地南側現況
    ，即利用2 公尺寬泥土路與8 公尺聯外道路之長治鄉○○街
    相接，此經本院現場勘驗無誤，毫無出入之不便，有勘驗筆
    錄、現場圖、照片等附卷可稽（見本院卷第123 頁至第125
    頁、第147 至第149 頁）；且如依被告主張之如附圖二所示
    分割方案，不僅編號B 部分土地將成為甚狹長L 型之土地，
    完全不利耕作使用，且特別分出往北通行之道路面積均較附
    圖一多出甚多，顯不符合土地格局之方整性及土地經濟價值
    ，甚至所謂往北通行之道路根本將因受堵於非被告所興建之
    磚造鐵皮建物而無法聯外，此從附圖一與附圖二綜合比照，
    以及照片即可觀之（見本院卷第84至第91頁），故被告並無
    往南對外通行之疑慮，被告主張如附圖二所示之方案，自非
    屬可採。
四、末按分割共有物事件本質上並無訟爭性，兩造本可互換地位
    ，由任一共有人起訴請求分割，均無不可，且兩造均因本件
    裁判分割同蒙其利，由敗訴當事人負擔訴訟費用顯失公平，
    故本件訴訟費用應由原告、被告依其就系爭土地應有部分之
    比例負擔始為公允。
據上論結，原告之訴為有理由，依民事訴訟法第385 條第1 項前
段、第78條、第80條之1 、第85條第1 項但書，判決如主文。
中    華    民    國  100     年    12    月    19    日
                  民事第一庭    法  官  羅培毓
正本係照原本作成。
如不服本判決，應於收受送達後二十日內向本院提出上訴書狀，
其未表明上訴理由者，應於提出上訴後二十日內向本院補提理由
書狀（均須按他造當事人之人數附繕本）
中    華    民    國  100     年    12    月    19    日
                                書記官  張婉郁
 附表：
┌─────┬──────┐
│ 權利人   │  應有部分  │
├─────┼──────┤
│ 黃秋德   │  2710/5153 │
├─────┼──────┤
│ 黃華香   │  2443/30918│
├─────┼──────┤
│ 黃正中   │ 12215/30918│
└─────┴──────┘